臺灣高雄地方法院民事判決　　　　　　　96年度家訴字第95號
原　　　告　乙○○
被　　　告　丙○○
上當事人間確認婚姻關係不成立事件，本院於民國96年9 月21
日言詞辯論終結，判決如下：
  主  文
確認原告與被告間於民國84年5月12日結婚之婚姻關係不成立。
訴訟費用由被告負擔。
  事 實 及 理 由
一、本件被告經合法通知，未於言詞辯論期日到場，核無民事訴
    訟法第386 條所列各款情形，爰依原告之聲請，由其一造辯
    論而為判決。
二、本件原告主張：(一)緣兩造於民國（下同）81年2 月21日結婚
    ，原告於81年11月4 日生下長女高蓉涓，然兩造仍於82年1
    月5 日離婚，嗣顧及高蓉涓身心健康，原告給予被告自新機
    會，兩造又共同生活，原告因懷有身孕，兩造並未舉行結婚
    公開儀式，於84年5 月30日逕持兩造於84年5 月12日結婚之
    證書向戶政事務所辦理結婚登記，然被告第二次結婚登記後
    仍我行我素，毫無家庭責任，外遇不斷、沈迷賭博、賽鴿，
    對原告母子不聞不問，原告及兩名子女身心嚴重受創，爰起
    訴求為判決如主文所示。(二)對被告抗辯所為主張：被告所述
    與事實不符，兩造結婚穿婚紗、照相、宴客係兩造第一次結
    婚（81年2 月12日）並非本件有爭執之84年5 月12日之婚姻
    關係，兩造確實於第一次結婚時有依照傳統習俗穿婚紗、宴
    客，惟兩造已於82年10月5 日因被告外遇而協議離婚，兩造
    嗣又繼續共同生活，因原告於84年5 月懷有長子高嘉宏（84
    年9 月5 日生），兩造才未經公開儀式及兩人見證，由被告
    拿結婚證書請友人丁○○蓋章；另自行蓋甲○○留於公司之
    印章後，交由原告持往戶政機關辦理結婚登記等語。
三、被告未於本院言詞辯論期日到庭，然其提出書狀所為聲明及
    陳述略以：被告並無如原告所述之毫無家庭責任，並在外與
    第三人交往之情形，原告除慫恿其父洪秀男對被告提起清償
    債務之請求外，其故意隱瞞兩造結婚請客照相之事實，自應
    由原告就此有利之事實負舉證責任，兩造果如原告所述，原
    告何以遲至12年後才提起本件訴訟，原告所述顯與事實嚴重
    不符，至為灼明，並聲明判決駁回原告之訴，訴訟費用由原
    告負擔等語
四、經查：
  (一)按婚姻不成立與婚姻無效，既為不同之概念，我民事訴訟
    法第568 條以下並規定有婚姻無效之訴與確認婚姻不成立之
    訴，則當事人如未履行或未完全履行婚姻要式時，其婚姻既
    不成立，自不發生任何婚姻之法律上效力，無須法院之判決
    ，任何人均得主張之，但發生爭執時，有確受判決之法律上
    利益者，自得起訴請求確認婚姻不成立，即提起確認婚姻不
    成立之訴，而非提起確認婚姻無效之訴。然當事人如已達成
    婚姻要件，但如屬法律上規定之禁婚親或為重婚或為一人同
    時與二人以上結婚時，則為已成立之婚姻，依法應歸於無效
    ，以此為原因，請求法院為確認之判決，即應提起確認婚姻
    無效之訴。至於當事人舉證推翻依民法第982 條第2 項「經
    依戶籍法為結婚之登記者，規定其已結婚」之效力時，因所
    爭執者，係曾否履行婚姻之方式，即屬婚姻有無成立之問題
    ，自應提起婚姻不成立之訴，而非婚姻無效之訴。本件原
    告係主張系爭婚姻未經兩造履行民法第982 條第1 項所定「
    結婚，應有公開儀式及二人以上之證人」之法定方式，且舉
    證推翻依民法第982 條第2 項「經依戶籍法為結婚之登記者
    ，規定其已結婚」之效力，參諸前揭說明，本件即屬婚姻有
    無成立之問題，原告自應提起確認婚姻不成立之訴。原告
    起訴固聲明求為確認原告與被告間之婚姻無效，然依其理由
    係爭執兩造結婚未具民法第982 條第1 項規定之法定方式，
    是探求原告真意自係提起婚姻不成立之訴，亦經原告於96年
    7 月12日當庭更正其聲明如主文第1 項所示（見本院卷第17
    頁），合先敘明。
  (二)次按確認法律關係成立或不成立之訴，非原告有即受確認
    判決之法律上利益，不得提起之，民事訴訟法第247 條第1
    項前段定有明文。所謂即受確認判決之法律上利益，係指因
    法律關係之存否不明確，原告主觀認為其法律上地位有不安
    之危險存在，而此項危險得以對於被告之確認判決除去者。
    本件原告以兩造並未履行結婚之法定要式為由，請求確認
    系爭婚姻不成立，然被告既對此有爭執且原告戶籍仍為兩造
    於84年5 月12日結婚之記載，顯見兩造就系爭婚姻關係之存
    否即有主觀之不明確，足致原告之法律上地位有受侵害之危
    險，揆諸前揭說明，原告自有即受本件確認判決之法律上利
    益，是原告自得提起本件確認婚姻關係不成立之訴。
  (三)再按結婚應有公開之儀式及2 人以上之證人，又結婚不具
    備該等方式者無效，現行有效之民法第982 條第1 項及第98
    8 條第1 款分別定有明文。又經依戶籍法為結婚之登記者，
    依民法第982 條第2 項之規定，雖推定其已結婚，然僅有推
    定之效力，當事人仍得提出反證以推翻之。另所謂「公開之
    儀式」係指結婚之當事人應行定式之儀禮，使不特定人得以
    共聞共見認識其為結婚者而言（最高法院51年台上字第551
    號判例參照）。而所謂定式之禮儀，不論係依循舊俗或新式
    ，要必以使在場共聞共見之不特定人，就其所行儀式之外表
    ，依一般客觀習慣，立可認識其為結婚者始足當之，倘就其
    現場情狀，無從認識係舉行結婚儀式，縱當事人主觀上係舉
    行婚禮，仍不得為有公開之定式禮儀。是以縱有置酒席，如
    其情狀無從認為舉行結婚儀式，使與宴者得以瞭解赴宴之目
    的，雖其主觀以為舉行婚禮，仍不得謂有公開之儀式，即使
    已為結婚登記，若欠缺公開儀式之婚姻成立要件，則結婚仍
    屬不成立。原告主張兩造於84年5 月30日申請於84年5 月
    12日結婚之登記等情，業據原告提出戶籍謄本1 份在卷可稽
    （見本院卷第5 頁），並經本院依職權向高雄市小港區戶政
    事務所函調兩造於84年5 月30日至該戶政事務所辦理84年5
    月12日結婚之申請登記資料核對無誤，此有高雄市小港區戶
    政事務所96年6 月14日高市小戶字第0960003063號函及函附
    之結婚登記申請書及結婚證書在卷可佐（見本院卷第12頁至
    第15頁），應可信為真實。依前揭高雄市小港區戶政事務
    所函附兩造於申請辦理結婚登記時所提出之結婚證書所載，
    除結婚人外，尚有主婚人林守仁；證婚人甲○○、丁○○；
    介紹人丁○○，其中(1)主婚人林守仁，業經原告陳稱係被告
    友人，現已過世（見本院卷第17頁）；另(2)證人即原告表哥
    甲○○到庭證稱：「（問：對於卷附結婚證明書（提示院卷
    第15頁），是否你自己簽名、蓋章？）不是我自己簽名、蓋
    章的，但是印章是我的沒錯，但是他們要蓋在結婚證書上並
    沒有告訴我。（問：是否知道兩造在84年5 月12日結婚？）
    我只知道她們第二次結婚，但是不曉得是哪一天結婚。（問
    ：84年5 月12日是否有在小港區○○路584 號參加兩造的結
    婚典禮？）沒有，小港區○○路584 號是兩造的住處。（問
    ：他們第二次結婚是否有告訴你是哪一天？是否有邀請你參
    加？）都沒有。」等語（見本院卷第31頁）；(3)證人丁○○
    到庭具結證稱：「（問：對於卷附結婚證明書（提示院卷第
    15頁），是否你自己簽名、蓋章？）不是我自己簽名，但是
    印章是我自己蓋章的，但是蓋章時就已經有簽名了，是被告
    拿到我家給我蓋章的，我蓋章時，並沒有見到原告。（問：
    84年5 月12日是否有在小港區○○路584 號參加兩造的結婚
    典禮？）沒有，被告先打電話叫我作證婚人，之後就拿結婚
    證書拿給我蓋章，他拿來時，結婚證書上都已經寫好了，蓋
    完章之後，他人就走了。我不知道他們二人何時結婚，也沒
    有去參加他們的結婚典禮，被告說這是他們離婚之後，又要
    結婚，所以請我蓋章而已，我並沒有參加他們第二次結婚的
    宴客，是否有辦，我不知道，被告只請我蓋章並沒有告訴我
    何時結婚、宴客。」等語（見本院卷第32頁至第33頁）；(4)
    準此，上揭結婚證書記載兩造於84年5 月12日下午六時在小
    港區○○路584 （漏載「路」）舉行結婚典禮之詞，顯與證
    人甲○○、丁○○上開證詞不符，是以上揭結婚證書所記載
    除兩造外之三人，已有證人甲○○、丁○○證稱並未見聞兩
    造當時有結婚之公開儀式，核與原告所為之上開主張相符；
    又被告僅具狀泛稱原告故意隱瞞結婚請客照相之事實，質
    疑原告何以12年後始提本件訴訟云云，然經原告就此抗辯結
    婚請客照相係兩造第一次結婚所為，且受合法通知並收受本
    院上揭證人筆錄繕本（回執見本院卷第36頁）後，俱未就本
    件爭點即兩造是否於84年5 月12日結婚有舉行公開儀式乙節
    為抗辯或舉證，是綜合上開事證，堪認原告主張兩造於84
    年5 月12日之結婚未曾舉行結婚之公開儀式，應屬真實而可
    採信。
  (四)準此，兩造於84年5 月30日申辦登記於84年5 月12日結婚之
    婚姻既未依民法第982 條第1 項之規定，舉行在客觀上足使
    他人可共聞共見並認識正在進行結婚之公開儀式，亦即無結
    婚之事實，僅在戶籍上為結婚之登記，而有婚姻之形式，參
    諸前揭說明，兩造於84年5 月12日結婚之婚姻即屬不成立，
    從而，原告訴請確認兩造間於84年5 月12日結婚之婚姻關係
    不成立，為有理由，應予准許。
五、訴訟費用負擔之裁判依據：本件原告之訴為有理由，應依民
    事訴訟法第78條，判決如主文第二項所示。
中　　華　　民　　國　　96　　年　　10　　月　　5 　　日
                  家事法庭法　官　楊智守
上正本證明與原本無異。
如不服本判決，應於送達後20日內，向本院提出上訴狀並表明上
訴理由，如於本判決宣示後送達前提起上訴者，應於判決送達後
10日內補提上訴理由書（須附繕本）。
中　　華　　民　　國　　96　　年　　10　　月　　5 　　日
                          書記官　蘇  豫
